最高法院刑事判決　　　　　　　　　　　　　　　九十一年度台上字第二四七三號
　　上　訴　人　甲　○
右上訴人因業務過失致人於死案件，不服台灣高等法院中華民國八十九年一月三十一
日第二審判決（八十九年度上訴字第一二○號，起訴案號：台灣士林地方法院檢察署
八十五年度偵字第一一六五九號），提起上訴，本院判決如左：
    主  文
原判決撤銷，發回台灣高等法院。
　　理  由
本件原判決認定上訴人甲○係行政院國軍退除役官兵輔導委員會台北榮民總醫院（下
稱台北榮民總醫院）醫師，為從事業務之人。其係病患陳文勳之主治醫師，陳文勳於
民國八十五年三月間因運動時發生呼吸困難及陣發性心悸，遂於同月二十二日住進台
北榮民總醫院就醫，經心臟超音波及心導管檢查，診斷為主動脈瓣僧帽瓣閉鎖不全。
上訴人遂於同年四月九日為陳文勳施以雙瓣膜置換手術，術中發現主動脈瓣有感染之
變化，術後診斷為亞急性細菌性心內膜炎，應注意於術後施以抗生素治療四至六週，
否則容易復發，且依當時情形並無不能注意之情形，竟疏未注意，僅以抗生素治療至
同月二十日後，使陳文勳出院並帶回十四天之口服抗生素TARIVID ，惟該藥並非治療
亞急性細菌性心內膜炎之常規用藥，致陳文勳於同年六月一日復發亞急性細菌性心內
膜炎，於同月七日復至該院住院，上訴人乃於同月十日再度為陳文勳施行開心手術置
換僧帽瓣，惟陳文勳終因該病之復發導致敗血症及多重器官衰竭而不治死亡等情。因
而撤銷第一審諭知上訴人無罪之判決，改判論處上訴人從事業務之人，因業務上之過
失致人於死罪刑，固非無見。
惟查：(一)、有罪之判決書，須將認定之犯罪事實詳記於事實欄，然後於理由內逐一說
明其憑以認定之證據，使事實與理由兩相一致，方為合法。原判決事實記載陳文勳「
術後診斷為亞急性細菌性心內膜炎」 (見原判決第二頁第三行 )，乃理由竟引用行政
院衛生署醫事審議委員會 (下稱醫事審議委員會 )第二次鑑定書，說明被害人「術後
診斷為亞急性細菌性心內膜炎後（POST-SBE）」 (見原判決第三頁第十六行 )。而亞
急性細菌性心內膜炎（SBE）與亞急性細菌性心內膜炎後（POST-SBE ），兩者似非相
同，原判決事實之記載與理由之說明不相適合，自屬判決理由矛盾。(二)、原判決雖以
醫事審議委員會乃政府專為醫療糾紛所設之鑑定機構，委員均由專精醫學之醫師擔任
，其集思廣義所作之醫療鑑定意見，應屬客觀公正，而論述醫事審議委員會之鑑定為
可採憑。然中央衛生主管機關所屬之醫事審議委員會係依醫療法第七十三條第一項規
定而設置，同法第七十五條規定，其委員至少應有三分之一以上為法律專家及社會人
士，原判決謂其委員均由專精醫學之醫師擔任云云，已難謂合。又上訴人於第一次為
陳文勳施行手術時，曾取下主動脈瓣切除之患部組織進行兩套細菌培養，結果均未長
出細菌。但醫事審議委員會第一次之鑑定書 (編號八五二二○ )鑑定意見欄則記載「
醫師並未對切除的組織作細菌培養」 (見偵查卷第二七頁反面 )，嗣經上訴人於第一
審時以該部分鑑定與事實不符，聲請再送鑑定，醫事審議委員會始於第二次鑑定書 (
編號八七○七八 )之鑑定意見欄更正上開錯誤 (見一審卷第八五頁反面 )。而國立台
灣大學醫學院附設醫院 (下稱台大醫院 )及財團法人長庚紀念醫院 (下稱長庚醫院 )
均屬行政院衛生署醫院評鑑及教學醫院評鑑合格之醫學中心 (見一審卷第一五六至一
五八頁 )，經第一審先後囑請該二醫院鑑定上訴人對於陳文勳之醫療過程有無過失，
結果均認上訴人之治療行為並無不當 (見一審卷第一六三至一六六頁、第二○九至二
一二頁 )。原審未就台大醫院及長庚醫院之鑑定意見，說明有何錯誤或悖乎醫學理論
或失之客觀等不足採納之理由，遽以鑑定曾有瑕疵之醫事審議委員會乃政府設立，其
委員均由專精醫學之醫師擔任，即認其鑑定意見必較台大醫院及長庚醫院為可採云云
，非唯有判決理由不備之違誤，亦難昭折服。(三)、犯罪事實之認定，應憑真實之證據
，倘證據是否真實尚欠明確，自難以擬制推測之方法，為其判斷之基礎。原判決雖認
被害人於八十五年六月一日復發亞急性細菌性心內膜炎，理由中復引據醫事審議委員
會第一次鑑定書，說明「且第二次心臟手術距第一次只隔兩個月，很可能是第一次手
術後細菌性心內膜炎未治癒復發」云云 (見原判決第三頁第十至十一行 )；惟其以「
很可能」是第一次手術後細菌性心內膜炎未治癒，資為其憑以認定上訴人第一次手術
後，未針對陳文勳病症施以正確抗生素治療之判決基礎，自係以推定方法而為犯罪事
實之認定，已難謂為適法。又台大醫院鑑定意見，認陳文勳八十五年六月七日再住進
台北榮民總醫院時，其「血液細菌培為 Acinetobacter bumanil，此菌絕大多數為住
院中感染所致，因陳先生接受過開刀，住進加護病房，並使用各種醫療器械、插管、
點滴、導管、尿管等，加上其抵抗力差，所以有可能為院內感染，並非感染性心內膜
炎復發（若是復發，致病菌不會是此菌種）」 (見一審卷第一六五頁 )；而醫事審議
委員會第三次鑑定書 (編號八八○七五 )就台大醫院之上開鑑定意見，則僅記載：「
第二次住院血液培養的病原菌 (Acinetobacter  bumanil )，一般發生在手術後之病
患身體抵抗力差者及與人工瓣膜心內膜炎有關」 (見一審卷第一八七頁反面 )，似亦
不能確定陳文勳第二次住院致病之細菌，即係第一次住院時之亞急性細菌性心內膜炎
之細菌。如果無訛，能否謂陳文勳第二次住院，其致病之細菌與第一次亞急性細菌性
心內膜炎之細菌完全相同，即非無疑。原審未就陳文勳第二次致病之細菌與第一次住
院所致之亞急性細菌性心內膜炎之細菌是否相同，及上訴人就陳文勳第一次住院之醫
療行為與第二次住院再度施以開心手術置換僧帽瓣，終致死亡間有無因果關係存在，
詳予釐清審認，即遽認陳文勳第二次住院係復發亞急性細菌性心內膜炎云云，自嫌速
斷。上訴意旨指摘原判決不當，非無理由，應認有發回更審之原因。
據上論結，應依刑事訴訟法第三百九十七條、第四百零一條，判決如主文。
中      華      民      國    九十一    年      五      月      一      日
                              最高法院刑事第九庭
                                  審判長法官  陳  炳  煌
                                        法官  陳  正  庸
                                        法官  韓  金  秀
                                        法官  吳  信  銘
                                        法官  徐  文  亮
      右正本證明與原本無異
                                              書  記  官
中      華      民      國    九十一    年      五      月      八      日
